臺灣高等法院臺中分院刑事判決　　　　　　　　　　　九十一年度上訴字第八五號
　　上　訴　人
　　即　被　告　乙○○
　　　　　　　　丙○○
右列上訴人等因偽造文書案件，不服臺灣台中地方法院九十年度易字第二三五四號中
華民國九十年十二月十四日第一審判決（起訴案號：臺灣台中地方法院檢察署九十年
度偵字第四一九六號），提起上訴，本院判決如左：
    主      文
上訴駁回。
    事      實
一、乙○○曾犯傷害罪，經本院於民國（下同）八十七年八月二十六日，以八十七年
    交上易字第一八八八號判處有期徒刑五月，如易科罰金，以三百元折算一日確定
    ，於八十七年九月三十日易科罰金執行完畢（不構成累犯）。乙○○於八十四年
    一月間出資入股設立隴鑫工程股份有限公司（下稱隴鑫公司），並擔任董事長，
    為公司之負責人，明知丙○○係任公司名義上股東，未實際出資繳納股款，二人
    竟共同基於概括犯意之聯絡，先於八十四年一月十四日，在為隴鑫公司設立登記
    所編製之公司股東出資名簿、八十四年一月十一日資產負債表、股東繳納現金股
    款明細表內，記載隴鑫公司應收之股東丙○○新台幣（下同）五十萬元股款已經
    收足後，檢同公司章程、股東會議事錄等文件，由乙○○持向原台灣省政府建設
    廳（現已改制為經濟部中部辦公室）申請公司設立登記，嗣並獲准設立登記；另
    於八十五年十一月二十三日，改由丙○○擔任隴鑫公司之董事長，為公司之負責
    人，乙○○明知丙○○未實際出資繳納股款，二人仍共同承上開概括犯意之聯絡
    ，而依序於八十六年八月十八日、同年十二月三日、八十七年一月二十一日，在
    為隴鑫公司董事及監察人持股變更登記所編製之隴鑫公司申請書、公司股東出資
    名簿內，記載隴鑫公司應收之股東丙○○一百萬元、八百萬元、一千三百萬元之
    股款已經收足後，檢同相關申請文件，由乙○○持向原台灣省政府建設廳（現已
    改制為經濟部中部辦公室）申請公司變更登記，嗣並分別獲准變更登記。
二、案經隴鑫公司債權人承安實業股份有限公司代表人甲○○訴由臺灣臺中地方法院
    檢察署檢察官偵查起訴。
    理      由
一、訊據上訴人即被告乙○○及丙○○坦白承認右揭違反公司法之犯行。而被告丙○
    ○於偵查中經檢察官隔離訊問時，亦明確供承：「（何時當公司負責人？）我只
    是掛名，並未出錢，只出身分證、印章，因為乙○○是我親戚。他說公司換一個
    負責人，經營會比較順暢，我在隴鑫擔任水電」、「（有無出資購買該公司股份
    ？）沒有」等語。又被告乙○○於偵查中雖辯稱：「（多少股權賣丙○○？）忘
    了」、「（收了丙○○多少錢？）不知，由我太太負責」、「丙○○用他的薪水
    和另一筆現金一百多萬出資。一開始成立公司時，丙○○有出資當股東，他後來
    又補了一百多萬」、「（他補的一百多萬放在何處？）放入公司，在中國商業銀
    行台中五權分行戶頭」、「（何時存入？）在八十六年左右，是公司轉進去」等
    語，然核其供詞內容模糊閃爍，先謂忘記丙○○所購股份數額及所繳股款，旋改
    稱丙○○有補繳一百多萬元，惟始終未於偵、審中交待該筆款項之明確數額，亦
    未提出具體之丙○○出資隴鑫公司繳款證明文件，而隨後檢察官訊問丙○○何時
    補繳該筆一百多萬元股款時，丙○○更是沉默不語（見臺灣臺中地方法院檢察署
    八十九年度發查字第六八八號卷第二十三頁反面），又被告二人於前審法院審理
    時雖一致改稱丙○○係採勞務出資之方式投資隴鑫公司，然皆未再提及丙○○曾
    以現金出資等情，均足證被告乙○○於偵查中所辯之詞洵無可採。又按公司法於
    九十年十一月十二日修正、公布前，有關股份有限公司之資本，並無允許股東以
    公司所需之技術抵充現金之方式出資；另被告二人於歷次為隴鑫公司設立登記及
    變更登記所編製之隴鑫公司股東出資名簿、股東繳納現金股款明細表內，就丙○
    ○之出資部分即股款金額欄內，均記載為前開事實欄所載之各筆股款金額，並未
    註明採技術出資之方式；且隴鑫公司應收之股東丙○○各筆股款金額甚鉅，顯非
    以被告丙○○任職於隴鑫公司後支領之薪資較一般行情略低，即可完全抵充依法
    於認股時即應繳納之各筆股款甚明。綜上所論，被告等於本院之自白核與事實相
    符，當屬可採，復卷附之經濟部中部辦公室九十年一月九日經（九○）中辦三管
    字第○九○○八六○九四號書函所附之卷號00000000隴鑫公司登記案卷
    （內含隴鑫公司申請公司設立及歷次變更登記資料）影本在卷可資佐證，本案事
    證明確，被告二人犯行堪以認定。
二、按被告乙○○、丙○○犯罪後，公司法業經修正，於九十年十一月十二日公布，
    同年月十四日生效，原第九條第三項修正為同條第一項，刑度由五年以下有期徒
    刑，拘役或科或併科新臺幣六萬元以下罰金，修正為五年以下有期徒刑，拘役或
    科或併科新臺幣五十萬元以上二百五十萬元以下罰金。新舊法比較結果，以舊法
    有利於被告，依刑法第二條第一項但書規定應適用舊法處斷。是核被告乙○○、
    丙○○所為均係犯修正前公司法第九條第三項之公司負責人，公司應收之股款，
    股東並未實際繳納，而以申請文件表明收足罪。被告二人就隴鑫公司設立、變更
    登記，有犯意聯絡、行為分擔，應依刑法第二十八條、三十一條第一項以共同正
    犯論處。又被告二人四次違反修正前公司法第九條第三項犯行間，時間緊接、方
    法相同，且觸犯基本構成要件相同之罪名，應依刑法第五十六條連續犯之規定論
    以一罪並加重其刑。公訴人雖未就被告丙○○之前開犯行，求處修正前公司法第
    九條第三項之罪刑，惟其起訴書犯罪事實欄中，業已詳載丙○○前開共同連續公
    司負責人，公司應收之股款，股東並未實際繳納，而以申請文件表明收足等情，
    顯已就丙○○該部犯行予以起訴，本院自應加以論科。至公訴人雖認為被告二人
    前開訛稱收足股款，而持相關申請文件向原臺灣省政府建設廳（現已改制為經濟
    部中部辦公室）申請公司設立及變更登記，使主管機關陷於錯誤而分別於八十五
    年十一月二十六日、八十六年八月十八日、八十六年十二月三日、八十七年五月
    二十六日核准設立及變更登記等情，另涉有刑法第二百十四條使公務員登載不實
    罪嫌等語。惟按該條所謂使公務員登載不實罪，須一經他人聲明或申報，公務員
    即有登載之義務，並依其所為聲明或申報予以登載，而屬不實事項者，始足構成
    ；若其所為之聲明或申報，公務員尚須為實質之審查，以判斷其真實與否，始得
    為一定之記載者，即非本罪所稱之使公務員登載不實。又公司法第三百八十八條
    規定「主管機關對於公司登記之申請，認為有違反法令或不合法定程式者，應令
    其改正，非俟改正合法後，不予登記」、修正前公司法第四百十九條第一項規定
    「股份有限公司發起設立者，其董事、監察人於就任後十五日內，應將左列事項
    ，向主管機關申請為設立登記：一、‧‧‧三、已發行之股份總數。四、以現金
    以外之財產抵繳股款者，其姓名及財產之種類、數量、價格或估價之標準及公司
    核給之股數。‧‧‧七、繳足股款之証件‧‧‧」、公司設立登記之中央主管機
    關經濟部所訂定之「公司行號申請登記資本額查核辦法」第九條第一項亦規定「
    主管機關於核准公司資本額登記前，得先行查驗」，依上開規定觀之，向主管機
    關申請為股份有限公司設立之登記，其於申請設立登記時，公司應收之股款是否
    確已繳足，主管機關既得查驗，亦即有權為實質之審查以判斷其真實與否，而非
    逕依其聲明即為一定登載之形式審查。至於經濟部九十年三月十二日經九○中字
    第○九○三一八五六四六○號函認為「‧‧‧受理股份有限公司設立登記案件，
    申請人需檢附經會計師查核簽證之查核報告書及其附表，本部僅作形審」等語，
    應係指主管機關對於申請公司設立登記有無繳足股款乙節實際上未行查驗進行實
    質審查而言，惟法令對於申請公司設立登記有無繳足股款乙節，既賦予主管機關
    實質審查之權限，已如前述，縱主管機關對於申請設立登記之個案，並未就有無
    繳足股款進行實質審查而逕將不實事項登載於公文書內，此與刑法第二百十四條
    使公務員登載不實之構成要件仍有不符（最高法院八十九年度台非字第四六號判
    決、八十九年度台非字第八○號判決參照）。何況准予登記云者，其實乃准予備
    查之意，並無另為如何之登載，從而本案公訴人認為被告二人所為另涉有刑法第
    二百十四條使公務員登載不實罪嫌，即有誤會，然因公訴人認為被告二人所涉刑
    法第二百十四條之罪倘若成立，與上開所犯修正前公司法第九條第三項之罪間，
    具有牽連犯之裁判上一罪關係，爰不另為無罪之諭知，併予敘明。原審因依修正
    前公司法第九條第三項、刑法第十一條前段，第二條第一項、第二十八條、第三
    十一條第一項、第五十六條、第四十一條第一項前段，罰金罰鍰提示標準條例第
    二條，審酌被告乙○○、丙○○品行、及其等規避公司設立、變更登記有關股款
    出資審查之犯行動機、目的、此舉極易造成資力不足之公司有投機空間，茍該公
    司發生財務週轉不靈，無法賡續經營之情事，其不利之結果將轉嫁於多數無辜之
    投資人及社會大眾，其犯罪所生之損害非輕，犯後否認犯行及被告二人對隴鑫公
    司營運參與之程度等一切情狀，各量處有期徒刑六月、四月。為此被告二人行為
    後，刑法第四十一條關於易科罰金之規定，亦已經修正，而於九十年一月十日公
佈，同年月十二日生效，將得易科罰金之範圍擴張為「犯最重本刑為五年以下有
    期徒刑以下之刑之罪，而受六個月以下有期徒刑或拘役之宣告，因身體、教育、
    職業、家庭之關係或其他正當理由，執行顯有困難者，‧‧‧」，比較修正前後
    關於易科罰金之規定，自以修正後之新法對於被告二人較為有利，而本件所宣告
    之刑又合於該諭知易科罰金之折算標準，爰依刑法第二條第一項前段適用修正後
    同法第四十一條第一項前段規定，各諭知易科罰金之折算標準，以示懲儆。認事
    用法量刑均無違誤，上訴人等上訴意旨指摘原審量刑失入，求予撤銷，核無理由
    ，應予駁回。
據上論結，應依刑事訴訟法第三百六十八條，判決如主文。
本案經檢察官丁○○到庭執行職務。
中      華      民      國　    九十一     年     二      月   十九 　　日
                                臺灣高等法院臺中分院刑事第七庭
                                      審判長法  官　林　榮　龍
                                            法　官  謝  說  容
                                            法　官　黃　日　隆
右正本證明與原本無異。
如不服本判決應於收受送達後十日內向本院提出上訴書狀，其未敘述上訴之理由者並
得於提起上訴後十日內向本院補提理由書（均須按他造當事人之人數附繕本）。
                                            書記官  林　端　容
中      華      民      國　    九十一     年     二      月   二十一 　日
                                                                        Ｒ
